臺灣臺北地方法院行政訴訟判決　
110年度交字第533號
原      告  陳加恩  

被      告  新北市政府交通事件裁決處
                      設新北市○○區○○路○段000號2樓
代  表  人  李忠台    住同上
訴訟代理人  黃慧婷律師
上列當事人間交通裁決事件，原告不服民國110年9月27日新北裁
催字第48-ZIB408018號裁決，提起行政訴訟，本院判決如下：
    主  文
原告之訴駁回。
訴訟費用新臺幣參佰元由原告負擔。
    事實及理由
一、程序事項：
　　本件係因原告不服被告依道路交通管理處罰條例（以下簡稱
    為道交條例）第8條所為之裁決，提起行政訴訟，經核屬行
    政訴訟法第237 條之1 第1項第1 款規定之交通裁決事件，
    爰依同法第237 條之7 規定，不經言詞辯論，逕為判決。
二、事實概要：
　  原告於民國110年6月12日下午5時15分許，駕駛訴外人陳寶
    鳳所有車號0000-00號自用小客車（以下稱為系爭汽車）循
    國道3號北向行經16.3公里處（南深路口匝道）時，涉有行
    駛於槽化線「行駛高速公路未依標線指示行車跨越槽化線行
    駛」之違規，經內政部警政署國道公路警察局第九公路警察
    大隊（以下稱為舉發機關）以固定式錄影系統攝影採證後，
    於110年6月30日開立國道警交字第ZIB408018號舉發違反道
    路交通管理事件通知單，對車主進行舉發。原告於110年7月
    21日提出申訴，經舉發機關查復認為依法舉發並無不當，11
    0年9月14日則有歸責原告之申請，被告即於同月27日製開新
    北裁催字第48-ZIB408018號違反道路交通管理事件裁決書（
    以下稱為原處分），裁處原告新臺幣（下同）3,000元，記
    違規點數1點。原處分於110年10月1日寄存送達，原告再於
    同月20日向本院提起本件行政訴訟。
三、本件原告主張：
  ㈠本件舉發為被告利用國道3號北向16.3公里處南港系統交流道
    （南深路）之高畫素攝錄像設備進行攝錄舉發。此長距離的
    拍攝工具在未明確告知的條件下，恐有違警察職權行使法之
    對利用攝影、錄音或科技工具蒐集資料，逕於逾越舉發之「
    危害防止」立法原意。依警察職權行使法第11條第1項所謂
    警察對無隱私或秘密合理期待行為或生活情形之監視、同法
    第9條以攝影、錄音或科技工具蒐集資料等規定，係為防止
    警察權擴大或濫用，將「危害防止」限制在危害已發生或即
    將發生之範圍內，不宜將職權擴至「危害預防」，既稱為預
    防，表示危害尚未發生，所涉事件具有高度需預測及不確定
    性質，除未達犯罪程度外，亦尚無行政義務上之違反。
  ㈡人民有隨時任意前往他方或停留一定處所之行動自由於不妨
    害社會秩序公共利益之前提下，受憲法第22條所保障，此一
    行動自由應涵蓋駕駛汽車或使用其他交通工具之自由；人民
    之工作權應予保障，亦為憲法第15條所明定。惟上揭自由權
    並非完全不得加以限制，在符合憲法第23條規定之比例原則
    下，仍得以法律或法規命令限制之；國家機關雖擁有廣泛蒐
    集資訊之權力，如該權力未能受民主法治國相關原則之支配
    ，社會上必然將潛藏著無數限制、剝奪、干預人民自由權利
    之情事，故攝錄措施是否具有干預性質，須以現代眼光觀察
    之，依憲法第22條規定，警察為達成追緝犯行或維護秩序所
    必要或有事實足認將來有犯罪之虞，對預防控制重大犯罪而
    有必要之情形即得以攝錄方式為蒐集資訊之方法，然對人之
    攝錄須以公開方式，若藉「現有之攝影或其他科技工具為名
    」夾帶以秘密科技工具蒐集資料，除破壞警察職權行使法第
    4條規定外，並使得同法第11條、第12條、第13條之界線模
    糊，創造濫用權力之空間。
  ㈢如前所述，由於監視沒有對個人權利直接加諸物理之侵害，
    且沒有使國民負擔法律之義務，一般被當作任意措施而認為
    合法，然就被監視人而言，以讓被監視人意識到被監視之方
    法實施監視，被監視人之自由意志勢將受到影響，該監視行
    為將成為制約被監視人自由行動之行為，似已侵害被監視人
    之自由。
  ㈣行駛於同樣高速公路路段之駕駛人，尤其是國道3號轉國道5
    號一定或多或少都會遇到車多壅塞的時刻，用路人都會依循
    排隊規則依序的上國道5號。當時6月12日時逢端午佳節又是
    國道執行嚴格「匝道儀控」的時機，此可從其後續新聞多所
    報導而知曉其產生的爭議。當時車流的狀況，壅塞的問題綿
    延2公里外至福德隧道中後段，原告進隧道時未能清楚瞭解
    隧道內之狀況，且隧道內明文規定不能隨意變換車道，因此
    原告於福德隧道內乃至出隧道均以維持中線方式行駛，途中
    由於均未能發現轉進排隊車輛的入口，且未有適切良好的交
    通導引下，導致原告最終行駛至靠近南深路交流道口並於排
    隊車輛的讓位下，快速轉進南深路交流道內的行車行為應屬
    疏忽而非故意。原告於事後也自行深入檢討確有疏失改進之
    責，法院應給予原告一個自新的機會從輕發落，或撤銷告發
    等語。並聲明：原處分撤銷。
四、被告則答辯以：
　㈠查本件警員攝錄之採證影像截圖，可見原告於系爭路段行駛
    時確有三分之二以上之車身跨越於槽化線上之事實，違規事
    實存在，應無疑義；本件違規位於國道中，車流量大且車速
    快，應已構成當場不能或不宜攔停之事實無誤，並無原告所
    稱逕行舉發不當之疑義，原處分應予維持。
　㈡又按違反行政法上義務之行為，非出於故意或過失者，不予
    處罰，行政罰法第7條第1項定有明文；原告於前述路段因欲
    超越其前方車輛而跨越至槽化線上之行為，即屬有違規之故
    意無誤，又本件違規未設有所謂意圖要件，原告自不能就其
    並無意圖而為抗辯。
　㈢至於原告稱：「…攝錄設備之設置處未有提醒號誌告知」，按
    道交條例第7條之2第2項第8款之規定：「前項第7款之科學
    儀器應採固定式，並定期於網站公布其設置地點。但汽車駕
    駛人之行為屬下列情形之一者，不在此限：…八、跨越禁止
    變換車道或槽化線。」原告行為係屬「跨越槽化線」之態樣
    ，雖係以固定式科學儀器採證，但非屬道交條例要求須設置
    明確提醒標誌或公告之範疇，以該攝錄畫面為舉發之行為，
    於法有據；退步言之，縱基於對用路人權利之充分保障及明
    確性考量，須設置提醒標誌，舉發機關所檢附之函覆資料可
    證已於國道公路警察局全球資訊網公告於國道3號北向16.3
    公里處（南深路口匝道）新增自動執法設備且為重點違規錄
    影地點，已盡相當告知，難謂不符正當法律程序之要求，原
    告主張顯不足採。
　㈣再者，原告合法考領汽車駕駛執照，其對上述規定應知之甚
    詳，並應確實遵守，是原告前揭所述，無非單方所執之詞，
    委無足取等語。並聲明：駁回原告之訴。
五、本院之判斷：
　㈠按「汽車行駛於高速公路、快速公路或設站管制之道路，不
    遵使用限制、禁止、行車管制及管理事項之管制規則而有下
    列行為者，處汽車駕駛人3,000元以上6,000元以下罰鍰：…
    十二、未依標誌、標線、號誌指示行車」，道交條例第33條
    第1項第12款定有明文。又「標線用以管制交通，係表示警
    告、禁制、指示之標識，以線條、圖形、標字或其他導向裝
    置劃設於路面或其他設施上」，「禁制標線區分如下：…三
    、輔助標線：㈠槽化線。…」；「（第1項）槽化線，用以引
    導車輛駕駛人循指示之路線行駛，並禁止跨越，劃設於交岔
    路口、立體交岔之匝道口或其他特殊地點。（第2項）本標
    線線型分為單實線、Ｙ型線與斜紋線三種。其顏色應與其連
    接之行車分向線、分向限制線或車道線相同，單實線、Ｙ型
    線線寬均為15公分，斜紋線之周圍邊線寬15公分，斜紋線寬
    20公分，間隔30公分，斜45度。…」，道路交通標誌標線號
    誌設置規則第146條、第164條第1項第3款第1目、第171條第
    1項、第2項分別亦有明定。又槽化線係用以引導車輛駕駛人
    遵循指示之路線行駛，其劃設於交岔路口、立體交岔之匝道
    口或其他特殊地點。所謂「禁止跨越」槽化線，係指槽化線
    區域內均不得跨越，非謂須通過整個槽化線區域才算跨越，
    僅需車身一部分跨越區域內（斜紋線之周圍邊線寬15公分）
    即屬違規。另道路交通標誌、標線、號誌，係道路交通主管
    機關依道路交通狀況及用路人之需要而依法設置，故駕駛人
    有遵守標誌、標線、號誌指示之義務，駕駛人不得僅憑其個
    人認知或價值判斷，或主觀認為其行為不致影響交通秩序、
    安全，而任意決定不予遵守，否則將使交通秩序大亂，非但
    影響道路交通安全及用路人權益，亦將使道路交通標誌、標
    線、號誌形同虛設。而道路設置之標誌，係作為管制交通及
    維護用路人安全極為重要之交通標誌，駕駛人應予遵守。
　㈡次按違反道路交通管理事件統一裁罰基準及處理細則（以下
    簡稱為裁罰基準及處理細則）第1條規定：「本細則依道路
    交通管理處罰條例第92條第4項規定訂定之」、第2條第1、2
    項規定：「處理違反道路交通管理事件之程序及統一裁罰基
    準依本細則之規定辦理」、「前項統一裁罰基準，如附件違
    反道路交通管理事件統一裁罰基準表…」，又依前述基準表
    ，小型車汽車駕駛人違反處罰條例第33條第1項第12款規定
    ，於期限內繳納罰鍰或到案聽候裁決者，應處罰鍰3,000元
    ，並記違規點數1點。核此等規定，係基於母法之授權而為
    訂定，並參考「車輛大小」、「違規程度」、「所生影響」
    、「違反情節」等各事項而為分級處罰，且就裁罰基準及處
    理細則附件所示統一裁罰基準表中有關處罰條例第33條第1
    項裁罰基準內容，並未牴觸母法，準此以觀，被告自得依此
    基準而為裁罰。
　㈢查本件原告駕駛系爭汽車，於前揭違規時間循國道3號行經違
    規地點時，有從主線車道向右跨越位於16.3公里處槽化線下
    南深路出口匝道之行為，經舉發機關舉發，被告再以原告違
    反道交條例第33條第1項第12款「行駛高速公路未依標線指
    示行車」（跨越槽化線行駛）而作成原處分裁處罰鍰3000元
    、記違規點數1點等情，有舉發機關所提出採證照片（本院
    卷85頁至第89頁）、舉發通知單（本院卷第35頁）、原處分
    （本院卷第31頁）等附卷可稽，兩造就此部分事實且均為相
    同之陳述，原告有前述跨越槽化線行駛之行為，乃屬明確。
　㈣原告以舉發機關利用設置在國道3號北向16.3公里處南深路出
    口匝道之攝錄像設備採證舉發，違反警察職權行使法第9條
    、第11條等規定，並侵害人民受保障之行動自由、工作權；
    以及違規日期適逢端午節連假，主線車道外側通往國道5號
    車陣回堵至違規地點前方福德隧道內，原告原行駛於主線中
    間車道，無法變換車道至最外側，迄於違規地點槽化線始能
    變換切出匝道，並無違規之故意等情，訴請撤銷原處分。查
    ：
　　⒈按警察職權行使法第9條第1項「警察依事實足認集會遊行
      或其他公共活動參與者之行為，對公共安全或秩序有危害
      之虞時，於該活動期間，得予攝影、錄音或以其他科技工
      具，蒐集參與者現場活動資料。資料蒐集無法避免涉及第
      三人者，得及於第三人。」、第11條第1項「警察對於下
      列情形之一者，為防止犯罪，認有必要，得經由警察局長
      書面同意後，於一定期間內，對其無隱私或秘密合理期待
      之行為或生活情形，以目視或科技工具，進行觀察及動態
      掌握等資料蒐集活動：一、有事實足認其有觸犯最輕本刑
      5年以上有期徒刑之罪之虞者。二、有事實足認其有參與
      職業性、習慣性、集團性或組織性犯罪之虞者。」等規定
      ，乃就警察為維護公共安全或秩序、及防止犯罪，而對集
      會遊行或其他公共活動參與者、有觸犯最輕本刑5年以上
      有期徒刑之罪之虞者、有參與職業性或習慣性或集團性或
      組織性犯罪之虞者，使用科技工具蒐集資料的法律規範，
      與牽涉道路交通秩序維護，違規者係負違反行政法上義務
      而受行政罰之本件個案事實並不相同，原告援引前述警察
      職權行使法規定爭執舉發機關濫權採證，已有誤會。
　　⒉對於道路交通管理之稽查，由交通勤務警察，或依法令執
      行交通稽查任務人員執行之，道交條例第7條第1項已有明
      確規定；對以科學儀器取得證據資料證明其行為違規，當
      場又不能或不宜攔截製單舉發者，得逕行舉發，同條例第
      7條之2第1項第7款亦有明文。故於逕行舉發違反道路交通
      管理事件之情形，如違規行為係該條例第7條之2第2項各
      款所列舉，違規證據且係由科學儀器取得者，舉發機關之
      採證程序即應認有法律依據。查本件系爭之違規行為乃前
      述道交條例第7條之2第2項第8款所規定之「跨越槽化線」
      ，本得以科學儀器採證後逕行舉發，不問該科學儀器是否
      為固定式設置；而本件舉發機關係以設置在國道3號16.3
      公里處南港系統交流道（南深路）之固定式違規錄影器材
      ，則有被告所提出之公布交流道區重點違規錄影地點的網
      頁截圖可考（本院卷第91頁），舉發機關對於系爭違規行
      為之採證於法並無違誤，原告此項爭執，並非可取。
　　⒊再查違規地點位於國道3號北向南港系統交流道前方路段，
      該路段行經福德隧道後，先有通往南港、深坑之南深路匝
      道，旋有連接通往國道五號之出口匝道，若於連假期間，
      欲行駛國道五號前往宜蘭之龐大車潮回堵至南深路匝道前
      方者，確有妨礙原行駛主線中間或內側車道車輛外切下匝
      道之可能，原告此部分主張，應可認為屬實。然「違反行
      政法上義務之行為非出於故意或過失者，不予處罰。」行
      政罰法第7條第1項已經明定行政違章行為，非僅故意行為
      ，亦罰及過失行為。而所謂過失，係指按其情節，應注意
      、能注意而不注意而言。原告駕駛系爭汽車欲由南深路出
      口匝道下高速公路，本應注意觀察交通狀況並採取必要應
      對措施，乃未伺機切換車道，迄至出口匝道前始切出並跨
      越槽化線而違規；觀諸採證照片，雖可見主線車道外側有
      車流回堵情形，然從福德隧道北向出口迄於違規地點之南
      深路出口匝道前，仍須行駛相當距離，期間原告當可積極
      搜尋切換車道時機，是按本件情節，原告之駕駛行為仍應
      認為有過失。
六、綜上所述，本件原告駕駛系爭汽車於上開違規時間、地點，
    有行駛高速公路未依標線指示行車（跨越槽化線）之違規行
    為，已可認定，被告依道交條例第33條第1項第12款、第63
    條第1項（第1款）及裁罰基準及處理細則之規定，裁處原告
    如原處分所示，於法並無違誤。原告猶執前詞指摘原處分不
    當，訴請撤銷原處分，為無理由，應予駁回。
七、本件判決基礎已臻明確，兩造其餘之攻擊防禦方法及訴訟資
    料，經本院斟酌後，核與判決不生影響，無一一論述之必要
    ，併予敘明。
八、本件第一審裁判費為300元，依法應由敗訴之原告負擔，且
    係原告於起訴時繳納，爰確定第一審訴訟費用額如主文第2
    項所示。　　
據上論結，本件原告之訴為無理由，依行政訴訟法第237條之8第
1項、第98條第1項前段，判決如主文。
  
中　　華　　民　　國　　111 　年　　3 　　月　　11　　日
　　　　　　　　　行政訴訟庭　法　官　吳坤芳
上為正本係照原本作成。
如不服本判決，應於判決送達後20日內，向本院提出上訴狀並表
明上訴理由（原判決所違背之法令及其具體內容或依訴訟資料可
認為原判決有違背法令之具體事實），其未載明上訴理由者，應
於提出上訴後20日內向本院補提理由書（上訴狀及上訴理由書均
須按他造人數附繕本，如未按期補提上訴理由書，則逕予駁回上
訴），並應繳納上訴裁判費新臺幣750元。

中　　華　　民　　國　　111 　年　　3 　　月　　11　　日
　　　　　　　　　　　　　　　書記官　林妙穗

訴訟費用計算書
項　　　　目　　　　　　　金　額（新臺幣）　　備　註
第一審裁判費　　　　　　　　300元
合        計　　　　　　　　300元